---
title: "Etapa_2_A00839013"
author: "Juan Pablo Valdes Cardenas"
date: "2024-09-19"
output:
  word_document: default
  html_document:
    df_print: paged
---

```{r setup, include=FALSE}
knitr::opts_chunk$set(echo = TRUE)
```

# Exploracion de base de datos de los años 2019 y 2024

## Datos 
```{r}
M20 = read.csv("Datos_molec_2020.csv")
M24 = read.csv("Datos_molec_2024.csv")
```

## Diccionarios
```{r}
Dicc20 = read.csv("Diccionario_molec_2020.csv")
Dicc24 = read.csv("Diccionario_molec_2024.csv")
```

### Año 2020
```{r}
str(M20) # muestra la estructura de la base de datos Mp
names(M20) # muestra la lista de nombres de las variables
head(M20) # muestra las primeras 6 filas de la base de datos
## View(M20) # se mostrará una hoja electrónica aparte con los datos
dim(M20) # cantidad de registros y columnas
summary(M20) # verificar de manera general si hay datos faltantes
sum(is.na(M20[ ,2]) | M20[ ,2] == 0) / length(M20[ ,2]) * 100 # porcentaje de datos faltantes en la variable 
sum(is.na(M20[, 12])) / length(M20[, 2]) * 100 # el 0 no es considerado un dato faltante
sum(is.na(M20[, 17])) / length(M20[, 2]) * 100
sum(is.na(M20[, 11])) / length(M20[, 2]) * 100
sum(is.na(M20[, 22])) / length(M20[, 2]) * 100
sum(is.na(M20[ ,13]) | M20[ ,13] == 0) / length(M20[ ,2]) * 100 
sum(is.na(M20[ ,14]) | M20[ ,14] == 0) / length(M20[ ,2]) * 100
```

### Año 2024
```{r}
str(M24) 
names(M24) 
head(M24) 
## View(M24) 
dim(M24) 
summary(M24)
sum(is.na(M24[ ,2]) | M24[ ,2] == 0 / length(M24[ ,2])) * 100
sum(is.na(M24[, 12])) / length(M24[, 2]) * 100
sum(is.na(M24[, 11])) / length(M24[, 2]) * 100
sum(is.na(M24[, 17])) / length(M24[, 2]) * 100
sum(is.na(M24[, 22])) / length(M24[, 2]) * 100
sum(is.na(M24[ ,13]) | M24[ ,13] == 0) / length(M24[ ,2]) * 100
sum(is.na(M24[ ,14]) | M24[ ,14] == 0) / length(M24[ ,2]) * 100
```

#### Dimension de los datos
```{r}
cat("Dimensión del dataset del año 2020 = ",dim(M20),"\n")
cat("Dimensión del dataset del año 2024 = ",dim(M24),"\n")
```

# Describir las variables
## 1.⁠ ⁠*Entidad (Variable 2)*: Esta variable nos permite identificar la región geográfica o estado en México al que pertenece cada encuestado, lo cual es fundamental para analizar las diferencias entre regiones.

## 2.⁠ ⁠*Nivel de instrucción (Variable 12)*: El nivel educativo es un factor socioeconómico clave que influye en los hábitos de lectura. Las personas con mayor nivel de instrucción tienden a leer más.

## 3.⁠ ⁠*¿En los últimos doce meses, leyó LIBROS? (Variable 17)*: Esta variable permite medir los hábitos de lectura de libros en la población, un indicador central en el análisis de los hábitos de lectura.

## 4.⁠ ⁠*¿Cuántos libros leyó en los últimos doce meses? (Variable 22)*: Proporciona una medida cuantitativa de los hábitos de lectura, lo que facilita la comparación entre regiones.

## 5. *¿Hasta que año o grado aprobó en la escuela? (Variable 13)*:Esta variable proporciona el nivel educativo máximo alcanzado por el encuestado. Es clave para entender cómo el nivel de escolaridad influye en otros aspectos de su vida, como los hábitos de lectura. 

## 6. *Edad (Variable 35)*: Esta variable proporciona el rango de edad de la gente encuestada. Esta variable es importante para entender que edades son mas lectoras. 

## 7. *Condición de actividad (Variable 14)*: Esta variable nos indica si la persona estuvo ocupada laboralmente, desempleada, o dedicada a otras actividades. Es un factor socioeconómico que podría influir en los hábitos de lectura.

# Dataframe de las variantes del año 2019 y 2024
```{r}
M20final = M20[, c(2, 12, 17, 22, 13, 14, 11)]
M20final = na.omit(M20final) # Eliminar filas con NA en las columnas seleccionadas
M20final # Verificar los datos limpios

M24final = M24[, c(2, 12, 17, 22, 13, 14, 11)]
M24final = na.omit(M24final) 
M24final 

summary(M20final)
summary(M24final)

cat("Nueva dimensión del dataset del año 2020 solo de las variables necesitadas = ",dim(M20final),"\n")
cat("Nueva dimensión del dataset del año 2024 solo de las variables necesitadas = ",dim(M24final),"\n")
```

# Tipo de Variable 
## Cualitativo
### 2
```{r}
cat("2020", "\n")
Proporción_categoria__20 = prop.table(table(M20final$entidad))
Proporción_categoria__20

cat("------------------------------------------------------------------------------------------------------------------------------", "\n")
cat("2024", "\n")
Proporción_categoria__24 = prop.table(table(M24final$entidad))
Proporción_categoria__24

hist(M20final$entidad,col="green1", main = "ENTIDAD FEDERATIVA", xlab = ".", ylab = ".")
hist(M24final$entidad,col="green4", main = "ENTIDAD FEDERATIVA", xlab = ".", ylab = ".")
```

### 14
```{r}
cat("2020", "\n")
Proporción_categoria___20 = prop.table(table(M20final$cond_act))
Proporción_categoria___20

cat("--------------------------------------", "\n")
cat("2024", "\n")

Proporción_categoria_24 = prop.table(table(M24final$cond_act))
Proporción_categoria_24

hist(M20final$cond_act,col="darkslategray", main = "Condición de actividad 2020", xlab = ".", ylab = ".")
hist(M24final$cond_act,col="darkslategray2", main = "Condición de actividad 2024", xlab = ".", ylab = ".")
```

### 17 
```{r}
mediana____20 = median(M20final$p3_1)
Proporción_categoria____20 = prop.table(table(M20final$p3_1))
cat("Mediana año 2020 = ", mediana____20, "\n")
Proporción_categoria____20

cat("--------------------------------------", "\n")

mediana____24 = median(M24final$p3_1)
Proporción_categoria____24 = prop.table(table(M24final$p3_1))
cat("Mediana año 2024 = ", mediana____24, "\n")
Proporción_categoria____24

pie(table(M20final$p3_1),col = c("yellow", "deepskyblue1", "springgreen4"))
pie(table(M24final$p3_1),col = c("yellow", "deepskyblue1", "springgreen4"))
```


### 13
```{r}
cat("NIVEL", "\n")
cat("2020", "\n")
Proporción_categoria______20 = prop.table(table(M20final$nivel))
Proporción_categoria______20

cat("--------------------------------------", "\n")
cat("2024", "\n")

Proporción_categoria______24 = prop.table(table(M24final$nivel))
Proporción_categoria______24

cat("AÑ0", "\n")
cat("2020", "\n")
Proporción_categoria______20 = prop.table(table(M20final$anio))
Proporción_categoria______20

cat("--------------------------------------", "\n")
cat("2024", "\n")

Proporción_categoria______24 = prop.table(table(M24final$anio))
Proporción_categoria______24

pie(table(M20final$anio),col = c("yellow", "deepskyblue2", "springgreen3", "steelblue4", "tomato1", "orange2", "black"))
pie(table(M24final$anio),col = c("yellow", "deepskyblue2", "springgreen3", "steelblue4", "tomato1", "orange2", "black"))
```

## Cuantitiativo
### 22
```{r}
library("e1071") # Necesitas instalar previamente esta biblioteca

# M20final$p4
media20 = mean(M20final$p4)
mediana20 = median(M20final$p4)
ds20 = sd(M20final$p4)
sesgo20 = skewness(M20final$p4)
curtosis20 = kurtosis(M20final$p4)

cat("Media del año 2020 = ", media20, "\n")
cat("Mediana del año 2020 =", mediana20, "\n")
cat("Desviación Estándar del año 2020 = ", ds20, "\n")
cat("El sesgo del año del 2020 =", sesgo20, "\n")
cat("La curtosis del año 2020 =", curtosis20, "\n")

cat("--------------------------------------", "\n")

# M24final$p4
media24 = mean(M24final$p4)
mediana24 = median(M24final$p4)
ds24 = sd(M24final$p4)
sesgo24 = skewness(M24final$p4)
curtosis24 = kurtosis(M24final$p4)

cat("Media del año 2024 = ", media24, "\n")
cat("Mediana del año 2024 =", mediana24, "\n")
cat("Desviación Estándar del año 2024 =", ds24, "\n")
cat("El sesgo del año del 2024 =", sesgo24, "\n")
cat("La curtosis del año 2024 =", curtosis24, "\n")
```
## Grafica de todos los datos. 
```{r}
boxplot(M20final$p4, M24final$p4, col = c("orange", "green"), main = "¿Cuántos libros leyó en los últimos doce mese", xlab = "Año", ylab = "Número de libros leídos", names = c("2020", "2024"), border = "black", lwd = 1.5) 
```

### 11
```{r}
library("e1071") # Necesitas instalar previamente esta biblioteca

# M20final$p4
media_20 = mean(M20final$edad)
mediana_20 = median(M20final$edad)
ds_20 = sd(M20final$edad)
sesgo_20 = skewness(M20final$edad)
curtosis_20 = kurtosis(M20final$edad)

cat("Media del año 2020 = ", media_20, "\n")
cat("Mediana del año 2020 =", mediana_20, "\n")
cat("Desviación Estándar del año 2020 = ", ds_20, "\n")
cat("El sesgo del año del 2020 =", sesgo_20, "\n")
cat("La curtosis del año 2020 =", curtosis_20, "\n")

cat("--------------------------------------", "\n")

# M24final$p4
media_24 = mean(M24final$edad)
mediana_24 = median(M24final$edad)
ds_24 = sd(M24final$edad)
sesgo_24 = skewness(M24final$edad)
curtosis_24 = kurtosis(M24final$edad)

cat("Media del año 2024 = ", media_24, "\n")
cat("Mediana del año 2024 =", mediana_24, "\n")
cat("Desviación Estándar del año 2024 =", ds_24, "\n")
cat("El sesgo del año del 2024 =", sesgo_24, "\n")
cat("La curtosis del año 2024 =", curtosis_24, "\n")
```

```{r}
boxplot(M20final$edad, M24final$edad, col = c("orange", "lightblue"), main = "RANGO DE EDAD", xlab = "Año", ylab = "Número de libros leídos", names = c("2020", "2024"), border = "black", lwd = 1.5) 
```

